臺灣臺北地方法院民事裁定
110年度消債清字第118號
聲  請  人  
即  債務人  高明祥  
代  理  人  張衞航律師（法扶律師）
相  對  人  
即  債權人  國泰世華商業銀行股份有限公司

法定代理人  郭明鑑  
代  理  人  王甄薇  
相  對  人  
即  債權人  花旗（台灣）商業銀行股份有限公司


法定代理人  莫兆鴻  
代  理  人  陳正欽  
相  對  人  
即  債權人  玉山商業銀行股份有限公司


法定代理人  黃男州  
代  理  人  朱逸君  
相  對  人  
即  債權人  凱基商業銀行股份有限公司


法定代理人  魏寶生  


相  對  人  
即  債權人  中國信託商業銀行股份有限公司


法定代理人  利明献  


相  對  人  
即  債權人  裕富數位資融股份有限公司

法定代理人  許國興  



上列當事人因消費者債務清理事件聲請清算，本院裁定如下：
    主  文
債務人高明祥自中華民國一百一十一年四月十四日下午四時起開
始清算程序。
命司法事務官進行本件清算程序。
    理  由
一、按債務人不能清償債務或有不能清償之虞者，得依本條例所
    定更生或清算程序，清理其債務；債務人對於金融機構負債
    務者，在聲請更生或清算前，應向最大債權金融機構請求協
    商債務清償方案，或向其住、居所地之法院或鄉、鎮、市、
    區調解委員會聲請債務清理之調解，消費者債務清理條例（
    下稱消債條例）第3條、第151條第1項分別定有明文。此係
    採前置協商、調解主義，是債務人於協商調解程序中，自應
    本於個人實際財產及收支狀況，依最大誠信原則，商討解決
    方案。如終究不能成立協商或調解，於聲請更生或清算時，
    法院審酌上開條文所謂「不能清償或有不能清償之虞」，允
    宜綜衡債務人全部收支、信用及財產狀況，評估是否因負擔
    債務，而不能維持人性尊嚴之最基本生活條件，所陳報之各
    項支出，是否確屬必要性之支出，如曾有協商或調解方案，
    其條件是否已無法兼顧個人生活之基本需求等情，為其判斷
    之準據。又法院開始清算程序之裁定，應載明其年、月、日
    、時，並即時發生效力；法院開始更生或清算程序後，得命
    司法事務官進行更生或清算程序，復為同條例第83條第1項
    、第16條第1項前段所明定。
二、本件聲請意旨略以：伊前因積欠無擔保債務達新臺幣（下同
    ）135萬5987元無力清償，雖向本院聲請前置調解，惟調解
    不成立，且伊未經法院裁定開始清算程序或宣告破產，爰聲
    請清算等語。
三、經查：　　
　㈠債務人前於民國110年2月2日向本院聲請債務清理之前置調解
    ，經本院以110年度北司消債調字第106號事件受理，嗣於11
    0年4月12日調解不成立，債務人請求進入清算程序等情，有
    調解程序筆錄、調解不成立證明書在卷可稽（見調解卷第95
    頁、第109頁），故本件應以債務人調解之聲請，視為清算
    之聲請。
　㈡債務人收入部分：
　⒈聲請清算前2年（108年2月3日至110年2月2日）收入：
　　債務人於108年2月至108年7月間任職於世界聯合通運有限公
    司，期間領有薪資4萬1958元；自109年3月迄今任職於元三
    租車股份有限公司（下稱元三公司），109年3月至110年1月
    間領有薪資26萬2238元，此有債務人彰化銀行、富邦銀行存
    摺封面及內頁影本在卷可稽（見本院卷第117頁至第118頁、
    第121頁至第123頁）。又債務人於108年2月1日發生車禍，
    因而獲得商業保險理賠133萬7元，於108年7月領有勞退給付
    18萬6564元，復於109年12月間出賣其所有之臺北市○○區○○
    段○○段000地號土地、同地段1196、1263建號建物，臺北市○
    ○區○○○路0段00號5、6樓違章建築（以下合稱為系爭不動產
    ），獲得460萬元之價金，亦有臺北市立聯合醫院（和平院
    區）診斷證明書、債務人郵局、彰化銀行存摺封面及內頁影
    本、不動產買賣契約書在卷可稽（見本院卷第47頁至第49頁
    、第107頁至第118頁）。是債務人於清算聲請前2年期間之
    可處分所得共計為642萬767元（計算式：4萬1958元＋26萬22
    38元＋133萬7元＋18萬6564元＋460萬元＝642萬767元）。
　⒉聲請清算後收入：
　　至聲請清算後，債務人仍任職於元三公司，110年2月至110
    年7月間之薪資共計為16萬3447元，此有債務人富邦銀行存
    摺封面及內頁影本為證（見本院卷第121頁至第124頁），是
    本院債務人於110年2月至110年7月間任職元三公司之平均月
    薪2萬7241元（計算式：16萬3447元÷6月≒2萬7241元）作為
    債務人聲請清算時清償能力之依據。　　　　
　㈢債務人支出部分（包括個人必要生活費用及扶養費）：
　　債務人固主張本件聲請前2年迄今每月支出膳食費用1萬元、
    日用品費用300元、水電瓦斯電視費用2000元、交通費用400
    元、慢性病醫療費300元、個人商業保險費6000元、電信費1
    100元、其母高林○誂之扶養費5000元。此外，債務人於108
    年2月1日發生車禍後，支出手術、後續醫療及器材費用共計
    44萬5332元、於109年3月至12月間每月支出公司代扣之福利
    金154元、償還債務514萬3643元、繳納土地增值稅18萬元。
    債務人自110年1月起承租房租，每月租金1萬8000元，於聲
    請清算前2年內支出租金3萬6000元，債務人於聲請清算前2
    年期間總計支出640萬8913元等情。惟查：
　⒈個人必要生活費用部分：
　⑴債務人主張之支出全部認列者：
　①就債務人支出水電瓦斯電視費用、交通費用，業據債務人提
    出臺北自來水事業處水費通知單、台灣電力公司繳費通知單
    、大台北區瓦斯股份有限公司費繳費通知單、聯維有線電視
    繳費通知、發票為證（見本院卷第193頁至第207頁），堪認
    確實有前揭支出，爰予以採認。
　②就每月支出日用品費用300元部分，債務人雖未提出單據說明
    ，惟其主張之數額並無浪費之情形，亦予採認。
　③債務人另主張於聲請清算前2年間因車禍支出手術、後續醫療
    及器材費用共計44萬5332元，業據債務人提出臺北市立聯合
    醫院住院、門急診費用收據為證（見本院卷第99頁至第105
    頁），堪認確實有前揭支出，亦予以採認。
　⑵債務人主張之支出部分認列者：
　①債務人主張租金支出每月1萬8000元，雖提出房屋租賃契約書
    為憑（見本院卷第95頁至第97頁），然債務人陳稱伊至110
    年1月始租屋居住，承租房屋時另給付房屋租押保證金1萬80
    00元，且同住之債務人大嫂林○娟分擔租金每月9000元等語
    （見本院卷第91頁、第174頁）。是債務人自110年1月起始
    有租金之支出，且實際支出之數額為每月9000元，另於110
    年1月支出房屋租押保證金1萬8000元，逾此範圍應不予認列
    。
　②債務人主張之膳食費每月支出1萬元部分，誠屬過高，應予酌
    減為每月9000元（即每日300元）。
　③另慢性病醫療費、電信費部分，債務人雖提出財團法人私立
    臺北仁濟院附設仁濟醫院醫療費用收據、中華電信股份有限
    公司繳費通知（見本院卷第209頁至第219頁）為證，惟根據
    債務人所提單據，債務人每月支出之之慢性病醫療費、電信
    費分別為160元、563元（計算式：家用電話費〈72元＋82元＋7
    8元〉÷3月＋手機費〈469元＋498元＋469元＋501元＋492元〉÷5月≒5
    63元），是其每月支出之慢性病醫療費、電信費應分別酌減
    為160元、563元。
　④債務人另主張於聲請清算前2年間繳納土地增值稅18萬元，並
    提出臺北市稅捐稽徵處土地增值稅繳款書為證（見本院卷第
    249頁），然依上開繳款書所載債務人應納之土地增值稅僅
    為13萬7856元，逾此範圍應不予認列。
　⑶債務人主張之支出應不予認列者：
　　債務人雖主張其任職於元三公司每月支出公司代扣之福利金
    154元，惟本院核算債務人任職元三公司之薪資係以其實領
    薪資計算，業已扣除福利金，不應再列計必要生活費用而重
    複計算，故不予認列。債務人另主張每月支出個人商業保險
    費6000元、於聲請清算前2年間償還債務514萬3643元，因此
    費用非屬消債條例施行細則第21條之1第1項所定之必要支出
    ，應不予認列。　　
　⒉扶養費部分：　
　　查債務人之母高林○誂，23年出生，現已高齡87歲，設籍於
    臺北市，名下無財產，於107至109年度均無所得，此有高林
    ○誂戶籍謄本、107至109年度綜合所得稅各類所得資料清單
    、全國財產稅總歸戶財產查詢清單在卷可稽（見調解卷第65
    頁、本院卷第185頁至第191頁），堪認有受債務人扶養之必
    要。高林○誂有3名扶養義務人，每月領有身心障礙生活補助
    5065元，此有臺北市萬華區公所109年度身障生活補助總清
    查結果通知書在卷可稽（見調解卷第73頁至第74頁）。又臺
    北市111年每人每月最低生活費1萬8682元之1.2倍為2萬2418
    元，扣除高林○誂領得之身心障礙生活補助5065元後，其餘
    不足之必要生活費用應由債務人及另2名扶養義務人負擔。
    衡酌債務人主張之扶養費數額，低於其應分擔之扶養費用57
    84元（計算式：〈2萬2418元－5065元〉÷3人≒5784元），是債
    務人主張其負擔高林○誂之扶養費5000元部分，足堪採信。
　⒊綜上，債務人於本件清算聲請前2年迄今每月需支出個人必要
    生活費用包含膳食費9000元、日用品費用300元、水電瓦斯
    電視費用2000元、交通費用400元、慢性病醫療費160元、電
    信費563元、高林○誂之扶養費5000元；110年1月迄今每月支
    出租金9000元；於聲請清算年2年間另支出房屋租押保證金1
    萬8000元、手術、後續醫療及器材費用共計44萬5332元、土
    地增值稅13萬7856元。是債務人於本件清算聲請前2年之個
    人必要生活費用及扶養費支出總計為102萬8340元（計算式
    ：〈膳食費9000元＋日用品費用300元＋水電瓦斯電視費用2000
    元＋交通費用400元＋慢性病醫療費160元＋電信費563元＋扶養
    費5000元〉×24月＋租金9000元×1月＋房屋租押保證金1萬8000
    元＋手術、後續醫療及器材費用44萬5332元＋土地增值稅13萬
    7856元＝102萬8340元）；債務人於本件清算聲請後之每月個
    人必要生活費用支出為2萬1423元（計算式：租金9000元＋膳
    食費9000元＋日用品費用300元＋水電瓦斯電視費用2000元＋交
    通費用400元＋慢性病醫療費160元＋電信費563元＝2萬1423元
    ）、扶養費支出為5000元。
  ㈣債務人之財產狀況：
　⒈債務人名下有車牌號碼000-000之機車1台、郵局存款53元、
    彰化銀行存款308元、富邦銀行存款560元、新光銀行存款17
    1元、臺灣中小企業銀行存款328元，於國泰世華銀行之存款
    為0元，於日盛、玉山、合作金庫、台新、華南、渣打、臺
    灣土地銀行之帳戶則已結清。債務人名下尚有南山人壽20年
    限期繳費增值分紅終身壽險、友邦人壽樂福定期傷害保險、
    大都會人壽好鑫安保險，保單解約金分別為9萬4830元、11
    萬6600元、25萬5080元；另有台灣人壽傷害保險、國泰產物
    個人責任保險、康健人壽長安個人傷害保險等財產，別無其
    他財產等情，此有全國財產稅總歸戶財產查詢清單、全國動
    產擔保交易線上登記及公示查詢服務、郵局、彰化銀行、富
    邦銀行、新光銀行、臺灣中小企業銀行之存摺封面和內頁影
    本、日盛銀行取款憑條、玉山銀行存款回條、結清帳戶申請
    書、法務部高額壽險資訊連結作業、上開保險之保險單、保
    險契約書、解約金試算表足憑（見調解卷第85頁、本院卷第
    53頁至第73頁、第107頁至第147頁、第271頁至第385頁），
    應堪認定。
　⒉另債務人出售系爭不動產所得460萬元之價金，債務人陳稱以
    用以清償房貸及稅款，並提出匯款回條聯、新光銀行抵押權
    塗銷同意書、他項權利證明書、臺北市稅捐稽徵處土地增值
    稅繳款書、地價稅繳款書、房屋稅繳款書、契稅繳款書為證
    （見本院卷第239頁至第252頁），堪信屬實。此外，債務人
    陳稱其於108年2月1日發生車禍致頸脊隨損傷，無法工作，
    須向親友借款方得支付生活費用及手術費用44萬1593元、母
    親之看護費、膳食費。又因肇事之相對人遲不願處理理賠事
    宜，故透過債務人親友轉介，由三鼎汽車服務有限公司協助
    處理理賠事宜，事後債務人給付服務費24萬元。債務人於10
    8年12月4日領取之保險金，已用以清償上開向親友之借款、
    三鼎汽車服務有限公司服務費以及信用卡債務，並提出匯款
    單據、信用卡消費明細對帳單為證（見本院卷第397頁、第4
    03頁至第447頁），亦堪信屬實。　
  ㈤從而，以債務人現每月2萬7241元之收入扣除個人必要生活費
    用2萬1423元及高林○誂之扶養費5000元後，剩餘818元（計
    算式：2萬7241元－2萬1423元－5000元＝818元）。惟債務人現
    積欠149萬9615元，此有國泰世華商業銀行股份有限公司110
    年4月12日陳報狀、花旗（台灣）商業銀行股份有限公司110
    年7月28日陳報狀、玉山商業銀行股份有限公司110年3月29
    日陳報狀、凱基商業銀行股份有限公司110年7月15日陳報狀
    、中國信託商業銀行股份有限公司110年3月16日陳報狀、裕
    富數位資融股份有限公司110年3月17日陳報狀在卷可稽（見
    調解卷第75頁至第89頁、第101頁至第105頁、本院卷第155
    頁至第165頁）。倘以其每月所餘818元清償，尚需約152.8
    年始得清償完畢（計算式：149萬9615元÷818元÷12月≒152.8
    年），堪認債務人客觀上經濟狀況已有不能清償債務之虞，
    而有藉助清算制度調整其與債權人間之權利義務關係而重建
    其經濟生活之必要，自應許債務人得藉由清算程序清理債務
    。
四、綜上所述，債務人係一般消費者，且依其收支及財產狀況，
    有藉助清算制度調整其與債權人間之權利義務關係而重建其
    經濟生活之必要；本院審酌債務人尚有如上開㈣債務人財產
    狀況所示之財產情形，可充清算財團，應有清算實益；且債
    務人並未經法院裁定開始清算程序或宣告破產，復查無消債
    條例第6條第3項、第8條或第82條第2項所定駁回清算聲請之
    事由存在，則債務人聲請清算，核屬有據，應予准許，並依
    首揭規定命司法事務官進行本件清算程序。
五、爰裁定如主文。　　　 　　　　
中　　華　　民　　國　　111 　年　　4 　　月　　14　　日
　　              民事第二庭    法　官　李子寧
以上正本係照原本作成。
本裁定不得抗告。
本件裁定已於111年4月14日下午4時公告。
中　　華　　民　　國　　111 　年　　4 　　月　　14　　日
　　　　　　　　　              書記官  黃幸雪